【裁判字號】    97,消債更,1508
【裁判日期】    980113
【裁判案由】    聲請更生程序
【裁判全文】
臺灣高雄地方法院民事裁定          97年度消債更字第1508號
聲  請  人
即  債務人  乙○○
上列當事人因消費者債務清理事件聲請更生，本院裁定如下：
    主  文
聲請人即債務人乙○○自中華民國九十八年一月十三日下午四時
起開始更生程序。
命司法事務官進行本件更生程序。
    理  由
一、聲請意旨略以：聲請人即債務人玲積欠花旗銀行股份有限公
    司（下稱花旗銀行）等無擔保債務債權人共計新臺幣（下同
    ）1, 384,277元，因聲請人月收入約10,000元至20,000元，
    每月除自己生活支出外，尚需負擔父親與2 名子女之扶養費
    用，實在入不敷出，聲請人因無法清償債務，並以書面向最
    大債權銀行花旗銀行請求共同協商債務清償方案，經該銀行
    以伊無法負擔任何還款條件致協商不成立，而於民國97年9
    月12日發給前置協商不成立通知書，爰依消費者債務清理條
    例（下稱消債條例）之規定聲請更生等語。
二、按消債條例所稱消費者，指5 年內未從事營業活動或從事小
    規模營業活動之自然人。前項小規模營業指營業額平均每月
    新臺幣20萬元以下者，消債條例第2 條第1 、2 項分別定有
    明文。次按債務人不能清償債務或有不能清償之虞，且無擔
    保或無優先權之債務總額未逾1, 200萬元者，於法院裁定開
    始清算程序或宣告破產前，得向法院聲請更生，消債條例第
    3 條、第42條第1 項亦有明文。
三、經查：
  (一)聲請人主張其擺攤營生，其於96年6 月至12月每月平均收入
    約23,000元、97年1 月至2 月每月平均收入約40,000元、97
    年3 月至5 月每月平均收入約15,000元、97年6 月至8 月每
    月平均收入約8,000 元（詳本院卷第31頁），則聲請人96年
    6 月至97年8 月期間，平均月收入約為20,667元（元以下四
    捨五入）。另上開期間每月平均營業額僅2 萬餘元，亦經聲
    請人陳明在卷，有電話記錄1 紙可稽（詳本院卷第100 頁）
    ，顯未逾營業額平均每月20萬元之限制，是聲請人符合消債
    條例第2 條第1 、2 項從事小規模營業活動自然人之消費者
    規定，合先敘明。
  (二)又聲請人因積欠花旗銀行等債權人無擔保債務共計1,384,27
    7 元，經向最大債權銀行花旗銀行申請協商，經該銀行以聲
    請人無法負擔任何還款條件致協商不成立等情，有債權人清
    冊、財團法人金融聯合徵信中心當事人查詢個人資料回覆書
    、前置協商不成立通知書可稽（見本院卷第51至54頁、第18
    -1頁至18-6頁）。另聲請人除營業收入外，僅有福特廠牌之
    汽車1 部外，並無其他財產，亦有聲請人95年至96年度綜合
    所得稅各類所得資料清單、財產歸屬資料清單各1 件附卷可
    參（見本院卷第10至12頁），而該部汽車係於90年9 月出廠
    ，迄今已逾7 年，有車號查詢汽車車籍資料列印單1 紙足佐
    （見本院卷第101 頁），其市價顯有降低，是聲請人雖有財
    產可供清償聲請人現有之債務，惟顯然不能完全清償，自符
    本條例第3 條所定聲請更生之要件。
  (三)按直系血親相互間、兄弟姐妹相互間、家長家屬相互間互負
    扶養之義務；負扶養義務人有數人，而其親等同一時，應各
    依其經濟能力，分擔義務。民法第1114條第1 款、第3 款、
    第4 款、第1115條第3 項分別定有明文。次按受扶養權利者
    ，以不能維持生活而無謀生能力者為限；前項無謀生能力之
    限制，於直系血親尊親屬不適用之。因負擔扶養義務而不能
    維持自己生活者，免除其義務，但受扶養權利者為直系血親
    尊親屬或配偶時，減輕其義務，同法第1117條第1 項、第2
    項、第1118條亦有明定。聲請人主張與其配偶甲○○、2 名
    子女蒲泳翰、蒲苡瑄及聲請人之父鄧英光之住所地，均在高
    雄市○○區○○里○○○路253 號8 樓，每月須支出膳食費
    5,000 元、衣服2,000 元、教育費9,000 元、交通費8,000
    元、保險費3,000 元、其他生活用品2,000 元及房租14,000
    元，另須負擔父親之扶養費8,000 元（見本院卷第31至32頁
    ），並提出戶籍謄本、保險單、扶養證明、家族系統表、房
    屋租賃契約書、自動櫃員機交易明細表（見本院卷第8 至9
    頁、第31至第66頁）為憑。惟查：
  1.聲請人每月必要之生活支出及扶養2 名子女之費用，並未提
    出全部憑證以資證明，無從審酌是否均屬必要之費用，此部
    份因消債條例之立法目的，係為使不幸陷入經濟困境之人得
    以清理債務、重建生活，並在清理過程中能保有符合人性尊
    嚴之最低基本生活，而非維持債務人過去慣常之寬逸生活，
    是於評估履行原協商方案是否顯有重大困難時，並非由聲請
    人任意主張其基本生活費用之數額，否則將造成揮霍無度以
    致清償能力降低，反而易使更生程序無從進行，因此本院認
    聲請人97年度每月必要之生活費用及扶養子女之費用，均以
    內政部公告之97年度高雄市每人每月最低生活費10,991元為
    計算，始屬合理。另聲請人2 名子女之扶養義務人，除聲請
    人外尚有聲請人之配偶甲○○，故聲請人每月除自己之必要
    生活費用外，尚需與配偶共同負擔扶養2 名子女之費用，可
    知聲請人每月最低之必要生活費用及扶養費用應為21,982元
    （計算式：10,991元＋【10,991元×2 人÷2 人】＝21,982
    元，元以下四捨五入）。
  2.另鄧英光96年、95年各類所得總額0 元，且名下僅有現值14
    ,400 元 之房屋1 筆及福特廠牌之汽車1 部，有96年度、95
    年度綜合所得稅各類所得資料清單、財產歸屬清單在卷可稽
    （見本院卷第68至70頁），而該部汽車係於84年9 月出廠，
    有車號查詢汽車車籍資料列印單1 紙足佐（見本院卷第102
    頁），該車出廠迄今已逾13年，市價應甚低微，足見鄧英光
    名下並無足夠之資產以維持生活，堪認符合受扶養之要件。
    然對鄧英光依法應負扶養義務者除聲請人外，尚有聲請人之
    兄姐鄧志強、鄧惠美，此有家系表可參（見本院卷第61頁）
    ，故聲請人依法每月須負擔其父鄧英光之扶養金額應為3,66
    4 元（計算式：10,991÷3=3,664 元，元以下四捨五入），
    逾此則難認屬必要費用。
  (四)綜上，以聲請人每月收入約20,667計算，已不足支付共計25
    ,646 元 之個人必要生活費用及扶養費用（計算式：21,982
    元＋3,664 元＝25,646元），客觀上堪認其確已陷於不能清
    償之情形。
四、次按，「法院開始更生程序之裁定，應載明其年、月、日、
    時，並即時發生效力」、「法院裁定開始更生或清算程序後
    ，得命司法事務官進行更生或清算程序，必要時得選任律師
    、會計師或其他適當之自然人或法人一人為監督人或管理人
    」，消債條例第45條第1 項、第16條第1 項分別定有明文。
    查，聲請人積欠上開無擔保債務，未達1,200 萬元，而以聲
    請人收入微薄及財產價值非高之情況，顯不能清償債務，已
    如前述，此外，聲請人並無消債條例第46條各款所定駁回更
    生聲請之事由存在，此有本院民事紀錄科查詢表及臺灣高等
    法院被告前案紀錄表各1 份在卷可查（見本院卷第25頁、第
    26頁）。是聲請人聲請更生，即屬有據，應予准許，並依上
    開規定命司法事務官進行
    本件更生程式。
五、依消費者債務清理條例第11條第1 項、第45條第1 項、第16
條第1 項，裁定如主文。
中    華    民    國    98    年    1     月    13    日
                  民事第五庭  法  官  李育信
上為正本係照原本作成。
本件不得抗告。
本裁定已於98年1月13日下午4時公告。
中    華    民    國    98    年    1     月    13    日
                              書記官  林玉珊


司法院資訊處製作；財團法人民間司法改革基金會備份。
